【裁判字號】    96,訴,631
【裁判日期】    970226
【裁判案由】    土地增值稅
【裁判全文】
臺中高等行政法院判決
                                     96年度訴字第00631號
                              .
原      告  甲○○
被      告  臺中市稅捐稽徵處
代  表  人  乙○○
訴訟代理人  丙○○
上列當事人間因土地增值稅事件，原告不服臺中市政府中華民國
96年10月16日府法訴字第0960231929號訴願決定，提起行政訴訟
，本院判決如下︰
    主  文
原告之訴駁回。
訴訟費用由原告負擔。
    事  實
一、事實概要：緣原告原有坐落台中市○○區○○段397地號土
    地(下稱系爭土地)，於民國(下同)96年5月間為台灣台中地
    方法院執行拍賣，經被告所屬東山分處按一般稅率核課土地
    增值稅計新台幣(下同)837,769元，並囑託台灣台中地方法
    院代為扣繳在案，原告嗣於96年6月21日向該分處提出申請
    以系爭土地為農地農用為由，主張免徵土地增值稅。經被告
    所屬東山分處於96年7月4日以中市稅東分一字第0967003709
    號函復略以72年8月3日農業發展條例第27條修正公布生效時
    ，系爭土地已非屬農業用地，而否准所請。原告不服，提起
    訴願，遭決定駁回，遂提起本件行政訴訟。
二、兩造聲明：
    (一)原告聲明求為判決：訴願決定及原處分均撤銷。
    (二)被告聲明求為判決：駁回原告之訴。
三、兩造之陳述：
    (一)原告主張之理由：
    1.被告以系爭土地於65年間已經都市計畫編定為大坑風景區
      為理由，然至今96年度尚未完成細部計畫卻是事實，依都
      市計畫法台灣省施行細則第25條第1項第7款之規定得為農
      業使用，原告從來為農業使用，故從實認定係合乎法律，
      怎可以72年8月3日農業發展條例第27條修正公布生效之分
      野，將其生效點前後移轉或編定而分別適用免徵及得課徵
      ，有失公允及法律之實際意義。
    2.本案台中市北屯區公所核發之農業用地作農業使用證明書
      亦是政府所授權核准，既已核准，被告所屬東山分處卻否
      認，此法令標準不一之認定，實不可思議，其見解與觀點
      有待釐清，原告不能認同。
    3.土地稅法第39條之2第1項規定得申請不課徵土地增值稅者
      ，應以土地移轉時符合「作農業使用之農業用地」為要件
      ，其法律依據未指出以土地使用分區為準，至於農業用地
      之實際運作態樣，應以實質是否農業使用為前提，而不應
      僅以形式上之編定為是否為農業用地，來判斷是否適用農
      業用地之租稅優惠，自65年起編定為風景區至今96年超過
      30年尚未細部計畫完成，甚至未規劃細部計畫，此種編定
      有何法令上之意義。
    4.財政部91年12月26日台財稅字第0910458277號函釋及高雄
      高等行政法院93年度訴字第373號判決案例與本案之情況
      是否相同或合適，否則「未完成細部計畫」亦為稅負優惠
      一個重要依據與準則，故應從實際情況認定方為適法。
    5.綜上，原告自始未變更並從來為農業使用，符合89年9月
      20日所公布土地稅法施行細則第57條第2項之規定，亦即
      「細部計畫尚未完成，無法依變更後之用地使用」之大原
      則。原處分及訴願決定均有違誤，請判決如訴之聲明。
    (二)被告答辯之理由：
    1.按「作農業使用之農業用地，移轉與自然人時，得申請不
      課徵土地增值稅。」為土地稅法第39條之2第1項(農業發
      展條例第37條第1項)所明定。次按「本法第39條之2第1項
      所稱農業用地，其法律依據及範圍如下：一、農業發展條
      例第3條第11款所稱之耕地。二、依區域計畫法劃定為各
      種使用分區內編定之林業用地、養殖用地、水利用地、生
      態保護用地、國土保安用地及供農路使用之道地目土地，
      或上開分區內暫未依法編定用地別之土地。三、依區域計
      畫法劃定為特定農業區、一般農業區、山坡地保育區、森
      林區以外之分區內所編定之農牧用地。四、依都市計畫法
      劃定為農業區、保護區內之土地。五、依國家公園法劃定
      為國家公園區內按各分區別及使用性質，經國家公園管理
      處會同有關機關認定合於前3款規定之土地。」及「農業
      用地經依法律變更為非農業用地，經該法律主管機關認定
      符合下列各款情形之一，並取得農業用地作農業使用證明
      書者，得適用本法第39條之2第1項規定，不課徵土地增值
      稅：一、依法應完成之細部計畫尚未完成，未能准許依變
      更後計畫用途使用者。」分別為土地稅法施行細則第57條
      及第57條之1第1款所訂定。又「有關原為農業用地於65年
      經都市計畫編定為XX風景區土地之繼承、贈與或移轉，其
      ．．．土地增值稅之徵免，復如說明。．．．三、至於土
      地增值稅部分，本案土地於65年既經都市計畫編定為XX風
      景區土地(非屬都市計畫內農業區或保護區之農業用地)，
      其於72年8月3日農業發展條例修正增訂第27條條文生效時
      ，已非屬農業發展條例施行細則第2條第2項規定之『前項
      農業用地』，故於移轉時應無上述農業發展條例第37條第
      1項(土地稅法第39條之2第1項)不課徵土地增值稅規定之
      適用。」則為財政部91年12月26日台財稅字第0910458277
      號函釋，上開函釋並經高雄高等行政法院93年度訴字第37
      3號判決所採認，併予陳明。
    2.按系爭土地經執行拍賣後，被告所屬東山分處按一般稅率
      核課土地增值稅，函請法院代為扣繳，原告於法定期間內
      ，申請依土地稅法第39條之2第1項規定，作農業使用之農
      業用地，移轉予自然人，不課徵土地增值稅。經該分處以
      96年7月4日中市稅東分一字第0967003709號函否准所請。
      原告提起訴願主張略謂，依台中市政府96年6月20日玖拾
      陸中都速字第09606200157號土地使用分區證明書所載，
      系爭土地於65年都市計畫編定為大坑風景區，尚未完成細
      部計畫，依都市計畫法台灣省施行細則第25條第1項第7款
      規定，風景區得為農業使用，並經台中市北屯區公所核發
      96年6月27日公所社字第0960015262號農業用地作農業使
      用證明書有案，此乃該土地尚作農業使用之從實認定。該
      分處以系爭土地編定為大坑風景區係在72年8月3日農業發
      展條例修正增訂第27條條文生效前，據以審認是否得依土
      地稅法第39條第1項規定不課徵土地增值稅，有失公允，
      亦不符租稅公平云云。經台中市政府訴願決定略以，本案
      系爭土地既於65年間經該府公告都市計畫編定使用分區為
      風景區，而非為都市計畫內之農業區或保護區，則系爭土
      地於土地稅法第39條之2第1項及農業發展條例第27條公布
      生效時，已非屬當時土地稅法施行細則第57條或農業發展
      條例施行細則第14條所指之農業用地，無論其實際上是否
      供農作使用，其移轉時無土地稅法第39條之2第1項不課徵
      土地增值稅之適用，乃駁回其訴願。原告猶未甘服，提起
      本訴訟。
    3.原告提起行政訴訟主張，土地稅法第39條之2第1項規定，
      得申請不課徵土地增值稅者，應以移轉時符合「作農業使
      用之農業用地」為要件，其未指出以土地使用分區為準，
      至於農業用地之實際運作態樣，不應以形式土地使用分區
      之編定是否為農業用地，判斷是否適用租稅優惠。系爭土
      地經台中市北屯區公所核發農業用地作農業使用證明書有
      案，既係政府授權核准，原處分卻否認，此法令標準不一
      之認定，原告無法認同。系爭土地從來為農業之使用，未
      有變更，符合土地稅法施行細則第57條之1第1款「細部計
      畫尚未完成，無法依變更後之用地使用」之大原則，被告
      卻拘泥其於65年即劃入風景區，就農業使用不求實際認定
      ，復查及訴願決定均有違誤等語。又系爭土地是否得認定
      為農業發展條例第2條第2項所指之農業用地(即現行土地
      稅法施行細則第57條所規定)，厥為判斷該土地於移轉時
      ，應否課徵土地增值稅之關鍵所在。依據首揭土地稅法第
      39條之2第1項規定，適用不課徵土地增值稅應以該土地移
      轉時，應符合「作農業使用之農業用地」之要件，系爭土
      地既於65年經都市計畫編定為台中市大坑風景區土地，則
      其於72年8月3日農業發展條例修正增訂第27條條文生效時
      ，核非屬農業發展條例施行細則第2條第2項所稱之『前項
      農業用地』所規定之農業用地範圍，故於移轉時無土地稅
      法第39條之2第1項不課徵土地增值稅之適用，縱令該土地
      仍得繼續為從來之農業使用者，亦無不同云云。查原告稱
      系爭土地迄今尚未完成細部計畫，且已領有農業用地作農
      業使用證明書乙節，按首揭土地稅法施行細則第57條之1
      第1款條文之適用，仍應以該土地經依法變更為非農業用
      地前，須具備農業用地之要件為前提。系爭土地於72年8
      月3日農業發展條例修正增訂第27條生效時，既已非屬當
      時農業發展條例施行細則或土地稅法施行細則所規定之農
      業用地，尚不得僅憑一紙農業用地作農業使用證明書，即
      謂其移轉時有土地稅法施行細則第57條之1第1款規定之適
      用，而得依土地稅法第39條之2第1項規定，不課徵土地增
      值稅。次按72年8月3日農業發展條例修正增訂第27條「農
      業用地在依法作農業使用期間，移轉與自行耕作之農民繼
      續耕作者，免徵土地增值稅」之規定，須以該法條生效時
      仍為農業用地始有適用餘地。否則，若已依法律編定為非
      農業用地者仍可適用，則依法編定土地分區使用別將不具
      意義。又農業發展條例第3條第10款所稱：「農業用地：
      指供農作、森林、養殖、畜牧及與農業經營不可分離之農
      舍、禽畜舍、倉儲設備、曬場、集貨場、農路、灌溉、排
      水及其他農用之土地」，無非在闡明同條第1款「農業：
      指利用自然資源及農用資材，從事農作、森林、水產、畜
      牧等動植物產銷之事業」實際運作之態樣，旨在說明從事
      農業之情形，就土地稅法第39條之2第1項農地農用之租稅
      優惠要件而言，其形式上，仍應以有依法預先編定之農用
      土地存在為前提，再次始能實質認定，非農業用地，縱令
      實際上農用，亦不符合條文所訂「農業用地作農業使用」
      之文義，自無從享受不課徵之租稅優惠。徵此，系爭土地
      既於65年經都市計畫編定為大坑風景區，揆諸首揭規定，
      非屬農業用地，其移轉自無土地稅法第39條之2第1項規定
      之適用。
    4.本件行政訴訟之爭點：(一)原告主張系爭土地於65年都市計
      畫編定為大坑風景區，尚未完成細部計畫，經台中市北屯
      區公所核發96年6月27日公所社字第0960015262號農業用
      地作農業使用證明書有案，此乃該土地實質是否作農業使
      用為前提，而不應以形式土地使用分區之編定是否農業用
      地而適用租稅優惠等語。(二)被告以其72年8月3日農業發展
      條例修正增訂第27條條文生效時，非屬土地稅法施行細則
      第57條所定之農業用地範圍，縱令該土地仍得繼續為從來
      之農業使用者，於移轉時即無土地稅法第39條之2第1項不
      課徵土地增值稅之適用。
    5.綜上，原告主張無理由，請判決如被告之聲明。
    理  由
一、按「作農業使用之農業用地，移轉與自然人時，得申請不課
    徵土地增值稅。」、「本法所稱農業用地，指非都市土地或
    都市土地農業區、保護區範圍內，依法供下列使用者：(一)供
    農作、森林、養殖、畜牧及保育使用者。(二)供與農業經營不
    可分離之農舍、畜禽舍、倉儲設備、曬場、集貨場、農路、
    灌溉、排水及其他農用之土地。(三)農民團體與合作農場所有
    直接供農業使用之倉庫、冷凍(藏)庫、農機中心、蠶種製造
    (繁殖)場、集貨場、檢驗場等用地。」土地稅法第39條之2
    第1項、第10條第1項定有明文。次按「作農業使用之農業用
    地，移轉與自然人時，得申請不課徵土地增值稅。」、「本
    條例用辭定義如下：．．．十、農業用地；指非都市土地或
    都市土地農業區、保護區範圍內，依法供下列使用之土地：
    (一)供農作、森林、養殖、畜牧及保育使用者。(二)供與農業經
    營不可分離之農舍、畜禽舍、倉儲設備、曬場、集貨場、農
    路、灌溉、排水及其他農用之土地。(三)農民團體與合作農場
    所有直接供農業使用之倉庫、冷凍(藏)庫、農機中心、蠶種
    製造(繁殖)場、集貨場、檢驗場等用地。」農業發展條例第
    37條第1項及第3條第10款亦分別定有明文。又「．．．至於
    土地增值稅部分，本案土地於65年既經都市計畫編定為XX風
    景區土地(非屬都市計畫內農業區或保護區之農業用地)，其
    於72年8月3日農業發展條例修正增訂第27條條文生效時，已
    非屬農業發展條例施行細則第2條第2項規定之『前項農業用
    地』，故於移轉時應無上述農業發展條例第37條第1項(土地
    稅法第39條之2第1項)不課徵土地增值稅規定之適用。」為
    財政部91年12月26日台財稅字第0910458277號函釋在案。本
    函釋符合前揭法律規定意旨，自得適用。
二、本件原告原有坐落台中市○○區○○段397地號之系爭土地
    ，於96年5月間為台灣台中地方法院執行拍賣，經被告所屬
    東山分處按一般稅率核課土地增值稅計837,769元，並囑託
    台灣台中地方法院代為扣繳在案，原告嗣於96年6月21日向
    該分處提出申請以系爭土地為農地農用為由，主張免徵土地
    增值稅。經被告所屬東山分處於96年7月4日以中市稅東分一
    字第0967003709號函復略以72年8月3日農業發展條例第27條
    修正公布生效時，系爭土地已非屬農業用地，而否准所請。
    原告不服，循序提起本件行政訴訟，並為如事實欄所示之主
    張。
三、經查，系爭土地係於台中市政府65年8月25日府工都字第467
    83號公告實施台中市第二、三、四期擴大都市計畫(大坑風
    景區)內土地，使用分區依法變更為「風景區」，有都市計
    畫土地使用分區證明書影本附卷可憑（見原處分卷第27頁）
    。而土地稅法第39條之2第1項免徵土地增值稅之規定，係於
    78年10月30日始公布施行，當時與該規定相同之農業發展條
    例第27條(現修正為第37條第1項)，則係於72年8月3日公布
    施行，是以，上開2條文公布生效時，須仍為當時土地稅法
    施行細則第57條或農業發展條例施行細則第14條規定所稱之
    「農業用地」，始有上開條文之適用。反之，倘斯時已非屬
    農業用地者，因其已不符合農業用地免徵土地增值稅之要件
    ，縱令該土地仍得繼續為從來之農業使用者，亦無免徵土地
    增值稅之適用。本件系爭土地既於65年間經台中市政府公告
    都市計畫編定使用分區為「風景區」，而非為都市計畫內之
    農業區或保護區，則系爭土地於土地稅法第39條之2第1項及
    農業發展條例第27條公布生效時，已非屬當時農業發展條例
    施行細則第14條或土地稅法施行細則第57條所指之「農業用
    地」，無論其實際上是否供農作使用，其移轉時均無土地稅
    法第39條之2第1項或農業發展條例第37條第1項不課徵土地
    增值稅之適用。又土地稅法施行細則第57條之1第1款雖規定
    ：「農業用地經依法律變更編定為非農業用地，經該法律主
    管機關認定符合下列各款情形之一，並取得農業用地作農業
    使用證明書者，得適用本法第39條之2第1項規定，不課徵土
    地增值稅：一、依法應完成之細部計畫尚未完成，未能准許
    依變更後計畫用途使用者。」惟本條文之適用仍應以該土地
    經依法變更為非農業用地前，須具備「農業用地」之要件為
    前提。經查，上開條文係於89年9月20日始公布生效(當時係
    列於土地稅法施行細則第57條第2項)，如前所述，本件系爭
    土地於72年8月3日農業發展條例修正增訂第27條(現修正為
    第37條第1項)生效時，既已非屬當時農業發展條例或土地稅
    法規定所稱之「農業用地」，尚不得依土地稅法第39條之2
    第1項主張免徵土地增值稅。原告主張都市計畫法台灣省施
    行細則第25條第1項第7款規定得為農業使用，並提出臺中市
    北屯區公所出具之農業用地作農業使用證明書，其移轉系爭
    土地時即有土地稅法施行細則第57條之1第1款規定之適用，
    而得依土地稅法第39條之2第1項規定免徵土地增值稅，尚有
    誤解。綜上所述，原告上開主張，均非可採。從而，原告依
    土地稅法第39條之2第1項及農業發展條例第37條第1項申請
    不課徵土地增值稅，被告予以否准，核無違誤，訴願決定遞
    予維持，亦無不合，原告起訴論旨請求撤銷，為無理由，應
    予駁回。至兩造其餘之主張，與本件判決之結果無影響，爰
    不一一加以論述，附此敘明。
四、據上論結，本件原告之訴為無理由，依行政訴訟法第195條
    第1項後段、第98條第1項前段，判決如主文。
中    華    民    國    97    年     2    月    26    日
                臺中高等行政法院第二庭
                          審判長法  官  胡  國  棟
                                法  官  林  金  本
                                法  官  林  秋  華
以上正本證明與原本無異。
如不服本判決，應於判決送達後20日內向本院提出上訴書狀，其
未表明上訴理由者，應於提起上訴後20日內向本院提出上訴理由
書（須依對造人數附具繕本）；如於本判決宣示或公告後送達前
提起上訴者，應於判決送達後20日內補提上訴理由書（須附繕本
）。未表明上訴理由者，逕以裁定駁回。
中    華    民    國    97    年     2    月    29    日
                                書記官  蔡  宗  融


司法院資訊處製作；財團法人民間司法改革基金會備份。
